臺灣士林地方法院民事判決　　　　　　 100年度訴字第1144號
原　　　告　蔡篤忠
訴訟代理人　黃達元律師
複　代理人　李樂濟律師
被　　　告　黃文淼
訴訟代理人　陳殷朔律師
　　　　　　陳慶龍
上列當事人間請求塗銷地上權登記事件，本院於民國100年11月
28日言詞辯論終結，判決如下：
    主      文
原告之訴駁回。
訴訟費用由原告負擔。
    事實及理由
一、原告起訴主張：原告為坐落臺北市○○區○○段四小段210
    地號土地（下稱系爭土地）之所有權人，於民國98年5 月30
    日與訴外人曾譜峰簽立土地買賣契約書，將系爭土地賣予曾
    譜峰。曾譜峰因另與被告約定於系爭土地上投資興建農舍等
    事宜，而商請原告分別於98年9 月17日、18日將系爭土地設
    定最高限額抵押權及地上權予被告，以作為被告對於曾譜峰
    之債權保障。又系爭土地之使用分區為都市計畫範圍內之保
    護區，屬農業用地，依農業發展條例之規定，僅可由具農民
    資格且為地主之原告在上興建農舍，身為地上權人之被告無
    從申請興建農舍或其他工作物，且被告對於農舍之興建縱有
    出資行為，亦不代表其當然即有對於系爭土地設定地上權之
    真意，故兩造間並無設定地上權之合意，該地上權設定屬通
    謀虛偽意思表示而無效，爰民法第767 條第1 項中段之規定
    ，請求被告塗銷系爭地上權登記等語。並聲明：被告應將系
    爭土地經臺北市士林地政事務所98年士林字第217780號收件
    ，並於98年9 月18日完成之地上權設定登記，予以塗銷。
二、被告則以：原告未能就兩造間對於系爭土地設定地上權屬通
    謀虛偽意思表示一事盡舉證之責，且被告自該地上權設定後
    ，即於99年4 月12日委託第三人於系爭土地上設計建造農舍
    ，相關費用均經原告同意而支付予第三人，故兩造間就系爭
    土地確有地上權登記之真意。又依據原告與曾譜峰於98年5
    月25日簽立之土地使用協議書（被證13）、99年7 月15日簽
    立之承諾約定書（被證10）、兩造與曾譜峰三方於98年9 月
    17 日 共同簽立之協議切結書（被證11）、原告於99年9 月
    18日出具之同意書（被證12）等約定內容，可知兩造確實有
    在系爭土地上興建農舍之合意，原告自始即有設定地上權之
    真意。再依上揭各項約定，原告於農舍興建完成後，即應將
    農舍所有權移轉予被告，故被告有無農民身分並不影響系爭
    土地地上權設定之效力等語，資為抗辯。並聲明：原告之訴
    駁回。
三、兩造不爭執之事項（參本院卷第59頁）：
(一)、原告於98年9月18日將系爭土地設定地上權登記予被告。
(二)、原告提出之土地買賣契約書（原證1 ）、共同承造工程契約
    書（原證2 ）為真正。
(三)、被告提出之承諾約定書（被證10）、協議切結書（被證11）
    、同意書（被證12）、土地使用協議書（被證13）為真正。
五、本件經本院依民事訴訟法第271 條之1 準用同法第270 條之
    1 第1 項第3 款之規定，整理並協議簡化爭點如下：
    兩造設定系爭土地之地上權登記是否為通謀虛偽意思表示？
    原告依民法第767 條第1 項中段請求塗銷地上權登記，有無
    理由？
六、本院得心證理由：
(一)、按當事人主張有利於己之事實者，就其事實有舉證之責任，
    民事訴訟法第277 條前段定有明文。而負舉證責任之當事人
    ，需證明至使法院就該待證事實獲得確實之心證，始盡其證
    明之責任，苟應負舉證責任之當事人，不能舉證，以證實其
    主張之事實為真實，即應受不利之認定。且民事訴訟如係由
    原告主張權利者，應先由原告負舉證之責，若原告先不能舉
    證，以證實自己主張之事實為真實，則被告就其抗辯事實即
    令不能舉證，或其所舉證據尚有疵累，亦應駁回原告之請求
    。原告主張兩造設定地上權物權行為之意思表示為通謀虛偽
    ，並無設定地上權之真意等情，然為被告否認，原告就此自
    應負舉證之責。而原告主張兩造設定之地上權為通謀虛偽意
    思表示，無非係以代理處理原告與曾譜峰間土地買賣事宜之
    楊思文於他案證述設定地上權是為了要債權保障云云，及依
    農業發展條例之規定，僅可由具農民資格且為地主之原告在
    上興建農舍等為其論據之基礎。惟查：
、依原告與訴外人曾譜峰簽立之土地買賣契約(100年度士簡調
    字第620 號卷第8 至11頁) 以觀，即係約定曾譜峰向原告購
    買系爭土地，以原告之名義為起造人，由曾譜峰於系爭土地
    興建農舍，如曾譜峰未能依約繳付尾款，原告即得取回系爭
    土地，並自行繼續完成農舍興建。足見，訴外人曾譜峰確有
    於系爭土地興建農舍之意。又訴外人曾譜峰興建農舍資金不
    足，故向被告借款，並分別與被告約定，現因其違約無法依
    約償還款項時，由被告接管工程；復與原告約定，現因其違
    約無法依約償還款項時，原告需依與其所簽定之原契約條件
    ，與被告繼續履行，並全力配合被告，辦理如房屋興建工程
    、建築執照、使用執照之取得、移轉等相關業務，此有協議
    切結書及立書人為原告之同意書在卷可參( 本院卷第55至57
    頁) 。再參酌被告提出支出農舍興建工程之單據及施工照片
     (本院卷第30至42頁) ，亦可證確有興建工程之事實。準此
    可知，訴外人曾譜峰向原告購地在於興建農舍，復因資金不
    足，而向被告借款，並約定如其無法依約償還，則由被告承
    受與原告間之契約，接手興建工程，繼續履行。顯見，被告
    主觀上確有於系爭土地上興建建築物之意。則其與原告設定
    地上權時，是否無設定地上權之意思表示合致，即非無疑。
    再者，兩造對於地上權設定契約書( 本院卷第15、16頁) 之
    物權契約之真正，並不爭執，而上開物權契約，既已載明係
    設定地上權，供建築物目的使用，則兩造是否確無設定地上
    權之意思表示合致，亦令人存疑。
、訴外人楊思文雖曾於他案證述設定地上權是為了要債權保障
    云云。按地上權之性質為用益物權，並非擔保物權，自無可
    能為物權法上之擔保。惟依前述兩造及訴外人曾譜峰之約定
    ，曾譜峰無法償還對被告之欠款時，係由被告承接繼續興建
    農舍工地，設定地上權予被告，被告為地上權人，當可使被
    告將來興建完成之農舍，有明確占有系爭土地之合法權源，
    避免法律上爭議，益於出售變價以使其債權獲償。就此而言
    ，亦足使其債權獲得實質上一定程度之擔保。又按人為某項
    行為，可能同時具有多重不同之目的，是設定地上權，其法
    律上之目的，須有在他人土地上有建築物之目的，惟其附帶
    之效益，亦可因地上權之存在，而使土地所有權人之所有權
    受到限制，致其得擔保價值下降，在經濟上無法再獲得大額
    之貸款。是設定地上權予他人，確有前述之擔保價值下降之
    附帶效益，是兩造於設定地上權之際，除有於系爭土地建築
    建築物外，兼有此目的，亦非悖於社會常情。故尚難僅以楊
    思文於他案片斷之證言，即置前開所述兩造及曾譜峰之約定
    不論，逕為被告不利之認定。
、原告復主張系爭土地為農業用地，依農業發展條例之規定，
    僅可由原告在其上興建農舍，被告無權申請興建云云。惟查
    ，農業發展條例對於農業用地興建農舍所為之資格上限制，
    屬行政管制之限制要件，尚不得憑此而遽認原告與曾譜峰間
    之土地買賣契約或兩造間地上權設定登記等民事法律行為概
    屬無效。況依上揭兩造與曾譜峰之約定內容以觀，顯見三方
    對於上開農業發展條例之限制規定，早已知悉，並因此約定
    由具有農民身分且為地主之原告為名義人，擔任農舍起造人
    ，而由曾譜峰（後由被告接手）為實際出資興建者，待農舍
    興建完成後再移轉予曾譜峰（後由被告承受）等情自明。且
    原告訴訟代理人於本院審理時陳稱：「（問：土地買賣契約
    為何會提到農地興建？）因為現行的農舍興建的規定，曾譜
    峰無農民身分無法興建農舍，所以在這個合約的裡面他必須
    要由原告來繼續擔任所有權人，並為起造人，來興建農舍，
    興建好後，買受人就不受這個限制，曾譜峰就可以出售。」
    等語（參本院卷第23頁背面）。益徵兩造對於農業發展條例
    規定之限制知之甚明。是亦難以，上開法律限制規定，即率
    爾直接推論兩造間並無於系爭土地設定地上權之意思表示合
    致。
(二)、綜上所述，原告之前開舉證，尚難使本院形成兩造設定系爭
    地上權之意思表示，為通謀虛偽之意思表示之確定心證。依
    前開說明，自應為原告不利之認定。是原告既無法證明系爭
    地上權係通謀虛偽意思表示為無效，則其依民法第767 條第
    1 項中段所有權妨害除去請求權，請求被告塗銷系爭地上權
    登記，即為無理由，應予駁回。
六、本件事證已臻明確，兩造其餘攻擊防禦方法及未經本院援用
    之證據，核與判決之結果不生影響，爰不一一論駁，併此敘
    明。
七、據上論結，原告之訴為無理由，依民事訴訟法第78條，判決
    如主文。
中    華    民    國   100    年    12    月    19    日
                民事第二庭  法  官  劉逸成
以上正本係照原本作成。
如對本判決上訴須於判決送達後 20 日內向本院提出上訴狀。如
委任律師提起上訴者，應一併繳納上訴審裁判費，否則本院得不
命補正逕行駁回上訴。
中    華    民    國   100    年    12    月    22    日
                            書記官  李宜蓁